【裁判字號】    95,上,458
【裁判日期】    950912
【裁判案由】    債務人異議之訴
【裁判全文】
臺灣高等法院民事判決                   95年度上字第458號
上  訴  人  甲○○
訴訟代理人  鄒孟昇律師
被上訴人    未○○
            丁○
            丙○
上  一  人
法定代理人  乙○○
            寅○○
被上訴人    丑○○
法定代理人  辛○○
            午○○
被上訴人    巳○○
            辰○○
上  一  人
法定代理人  卯○○
            子○○
被上訴人    己○○
            庚○○
上  二  人
法定代理人  戊○○
            癸○○
共      同
訴訟代理人  壬○○
上列當事人間債務人異議之訴事件，上訴人對於中華民國95年4
月21日臺灣桃園地方法院95年度訴更字第1號第一審判決提起上
訴，本院於95年8月29日言詞辯論終結，判決如下：
    主  文
原判決廢棄。
臺灣桃園地方法院93年度執字第19521號強制執行事件之強制執
行程序應予撤銷。
第一、二審訴訟費用由被上訴人負擔。
    事實及理由
一、上訴人聲明：如主文所示。
    被上訴人聲明：上訴駁回。
二、上訴人起訴主張：被上訴人之被繼承人申○，前與伊為塗銷
    抵押權登記等事件，經臺灣桃園地方法院79年度訴字第1212
    號、本院81年度上字第178號、最高法院83年度台上字第157
    8號、本院83年度上更(一)字第239號、最高法院85年度台上字
    第2103號、本院85年度上更(二)字第375號判決及最高法院89
    年度台上字第1671號裁定確定，伊應給付申○新台幣（下同
    ）300萬元。伊於本院85年度上更(二)字第375號判決後，即於
    （民國）87年4月16日對訴外人亥○○○清償債務，並塗銷
    訟爭之抵押權登記；故本院85年度上更(二)字第375號判決所
    認定申○所有不動產因抵押權存在所生之損害，即已不存在
    。伊雖提起第三審上訴，然因前述事由屬事實審法院言詞辯
    論終結後所生之事實，第三審法院認係屬新攻擊防禦方法而
    未加審酌；惟原確定判決所認定構成侵權行為事實之擔保抵
    押物權既已於87年4月16日塗銷登記，被上訴人即不生損害
    ，伊對被上訴人即不負有給付300萬元賠償之理由，被上訴
    人所執確定判決之執行名義即不得執行，就已實施之強制執
    行程序應予撤銷，爰依強制執行法第14條第1項規定提起債
    務人異議之訴等情，求命原審93年度執字第19521號強制執
    行事件之強制執行程序應予撤銷之判決。
    被上訴人則以：伊等據以聲請強制執行之確定判決，係以侵
    權行為損害賠償為訴訟標的，且係命上訴人應給付300萬元
    與伊等之被繼承人申○；上訴人迄未給付任何金錢與伊等，
    或為使該侵權行為損害賠償請求權消滅之履行行為，上訴人
    塗銷抵押權登記之行為，並非履行確定判決所命侵權行為損
    害賠償之給付，並未發生該當於強制執行法第14條第1項規
    定消滅或妨礙債權人請求之事由云云，資為抗辯。
三、經查申○之繼承人原為其配偶未○○及其子女酉○○、寅○
    ○、子○○、癸○○、壬○○、辛○○，其子女酉○○等人
    均拋棄繼承，寅○○之長子戌○亦拋棄繼承；由未○○及次
    順位之繼承人丁○、丙○、巳○○、辰○○、己○○、庚○
    ○為申○之繼承人，有繼承系統表、原審民事庭就拋棄繼承
    准予備查之通知書及戶籍謄本可稽（見原審訴更卷71-75頁
    、訴字卷115-121、207頁、本院上字卷28-35頁），上訴人
    提起本件訴訟，經核其當事人適格。
四、兩造不爭執之事實：
（一）被上訴人之被繼承人申○，前與上訴人為塗銷抵押權登記
      等事件，經原審79年度訴字第1212號、本院81年度上字第
      178號、最高法院83年度台上字第1578號、本院83年度上
      更(一)字第239號、最高法院85年度台上字第2103號、本院
      85年度上更(二)字第375號判決及最高法院89年度台上字第
      1671號裁定確定，上訴人應給付申○300萬元。
      證據：前述判決、裁定（見原審訴字卷8-59頁）
（二）上訴人於本院85年度上更(二)字第375號判決後，於87年4月
      16日辦理前述訟爭之抵押權塗銷登記完畢。
      證據：土地登記申請書、土地及建物登記謄本（見原審訴
      字卷60-63、70-81、125-138頁）。
五、按執行名義成立後，如有消滅或妨礙債權人請求之事由發生
    ，債務人得於強制執行程序終結前，向執行法院對債權人提
    起異議之訴；如以裁判為執行名義時，其為異議原因之事實
    發生在前訴訟言詞辯論終結後者，亦得主張之，強制執行法
    第14條第1項定有明文。經查被上訴人係以本院於86年11月2
    6日所為85年度上更(二)字第375號判決及最高法院89年度台上
    字第1671號裁定為執行名義，聲請原審以93年度執字第1952
    1號事件對上訴人實施強制執行；上訴人主張其已於87年4月
    16日對訴外人亥○○○清償債務，並辦理訟爭之抵押權塗銷
    登記完畢，被上訴人對伊之損害賠償債權已不存在等情作為
    本件異議之訴之原因事實，經核係屬本院85年度上更(二)字第
    375號事件言詞辯論終結之後發生之事由，上訴人提起本件
    債務人異議之訴，合於強制執行法第14條第1項後段規定，
    合先敘明。
六、經查被上訴人之被繼承人申○前對上訴人提起請求塗銷抵押
    權登記等訴訟，其先位聲明為：上訴人與訴外人亥○○○應
    將訟爭本金最高限額300萬元之抵押權登記塗銷，備位聲明
    為：上訴人應給付申○300萬元；其前述先位聲明經原審79
    年度訴字第1212號、本院81年度上字第178號及最高法院83
    年度台上字第1578判決申○敗訴確定。惟申○所為前述備位
    聲明則經本院85年度上更(二)字第375號判決及最高法院89年
    度台上字第1671號裁定確定：上訴人應給付申○300萬元。
    其理由為：因上訴人之設定抵押權行為，係不法侵害申○對
    於不動產之所有權，訴外人亥○○○得於300萬元之範圍內
    就申○所有之不動產行使抵押權，申○所有不動產之經濟價
    值因抵押權之存在而減損300萬元之價值，故申○請求上訴
    人給付300萬元為有理由，有前述本院判決可稽。足見本院
    85年度上更(二)字第375號判決上訴人應給付申○300萬元，係
    因申○所為請求塗銷抵押權登記之先位聲明敗訴確定，基於
    申○所有之不動產上因有抵押權存在致減損價值，乃依申○
    所為備位聲明判決上訴人應賠償申○300萬元。茲申○所有
    不動產上之抵押權既經塗銷，則申○所有之不動產因有抵押
    權存在致減損價值之情形即已不存在；亦即本院85年度上更
    (二)字第375號判決上訴人應賠償申○300萬元之損害之原因已
    經除去而不存在，從而申○請求損害賠償之事由已消滅，上
    訴人主張在被上訴人所據以聲請強制執行之執行名義即本院
    85年度上更(二)字第375號判決言詞辯論終結後，有強制執行
    法第14條第1項所規定消滅債權人即被上訴人請求之事由發
    生，應屬有據。
七、綜上所述，上訴人主張在本院85年度上更(二)字第375號判決
    言詞辯論終結後，有強制執行法第14條第1項所規定消滅被
    上訴人請求之事由發生，為有理由；上訴人請求撤銷原審93
    年度執字第19521號強制執行事件之強制執行程序，為有理
    由，應予准許；原審為上訴人敗訴之判決，尚有未洽；上訴
    論旨指摘原判決不當，求予廢棄改判，為有理由。
八、兩造其餘之攻擊或防禦方法及未經援用之證據，經本院斟酌
    後，認均不足以影響本判決之結果，無逐一詳予論駁之必要
    。併此敘明。
九、據上論結，本件上訴為有理由，依民事訴訟法第450條、第
    78條，判決如主文。
中    華    民    國    95    年    9     月    12    日
                  民事第八庭
                      審判長法  官  吳景源
                            法  官  連正義
                            法  官  鄭威莉
正本係照原本作成。
如不服本判決，應於收受送達後20日內向本院提出上訴書狀，其
未表明上訴理由者，應於提出上訴後20日內向本院補提理由書狀
（均須按他造當事人之人數附繕本）上訴時應提出委任律師或具
有律師資格之人之委任狀；委任有律師資格者，另應附具律師資
格證書及釋明委任人與受任人有民事訴訟法第466條之1第1項但
書或第2項（詳附註）所定關係之釋明文書影本。
中    華    民    國    95    年    9     月    13    日
                            書記官  秦慧榮
附註：
民事訴訟法第466條之1（第1項、第2項）：
對於第二審判決上訴，上訴人應委任律師為訴訟代理人。但上訴
人或其他法定代理人具有律師資格者，不在此限。
上訴人之配偶、三親等內之血親、二親等內之姻親，或上訴人為
法人、中央或地方機關時，其所屬專任人員具有律師資格並經法
院認為適當者，亦得為第三審訴訟代理人。


司法院資訊處製作；財團法人民間司法改革基金會備份。
